---
title: "ANÁLISIS ESPACIAL EN EPIDEMIOLOGÍA: VISUALIZACIÓN DE MAPAS COROPLÉTICOS"
date: "`r Sys.Date()`"
output: html_document
---

```{r setup, include = FALSE}

knitr::opts_chunk$set(
    echo = FALSE,
    warning = FALSE
)

# LIBRERIAS ----
library(glue)
library(sf)
library(ggplot2)
library(tidyr)
library(dplyr)

# Información vectorial - Polígonos
shp_depa <- st_read("./data/geo/CDC_Departamentos.shp")
shp_prov <- st_read("./data/geo/CDC_Provincias.shp")
shp_dist <- st_read("./data/geo/CDC_Distritos.shp")

# Información vectorial - Puntos
poi <- rio::import("./data/processed/poi.xlsx") %>%
    filter(!is.na(ubigeo))

# Información de ubigeos
db_ubigeo <- readRDS("./data/geo/CDC_Ubigeo_22.rds")

# Información riesgos
db_riesgo <- rio::import("./data/processed/riesgo.xlsx")
```

# Exploración de información vectorial

Los objetos `simple feature` poseen una seríe de métodos relacionados a las clase `sf`.

```{r sf}
# Clase de data vectorial
class(shp_depa)
str(shp_depa)

# Atributos
st_geometry(shp_depa)
st_crs(shp_depa)
attributes(st_geometry(shp_depa))

plot(shp_depa)
```

Cuando convertimos un objeto `sf` a un `data.frame` se pierden estos métodos, y pueden causar errores a la hora de querer representar la data vectorial en mapas.

```{r df}
# Convertir a data frame
df_depa <- as.data.frame(shp_depa)
class(df_depa)
str(df_depa)

# NOTE: se pierde la clase de 'sf' y los métodos relacionados
try(st_geometry(df_depa))
try(plot(df_depa))
```

# Re-Proyección del sistema de referencia

Cuando tengamos información de diferentes sistemas de referencia, es importante conocer la forma de transformar la información para facilitar el procesamiento espacial.

```{r proyeccion}
# Proyectar a UTM zona 18S segun codigo EPSG
# NOTE: Perú cuenta con 3 husos: 17, 18 y 19
# Códigos EPSG son: 32717, 32718 y 32719
shp_depa_utm <- shp_depa %>% st_transform(crs = 32718)

# Nuevos atributos
class(shp_depa_utm)
str(shp_depa_utm)
st_geometry(shp_depa_utm)
st_crs(shp_depa_utm)

```

Se recomienda utilizar el CRS UTM para realizar cálculos, ya que las unidades utilizadas son metros.

```{r area}
# Calcular área
shp_depa_utm %>% mutate(area = st_area(shp_depa_utm))
```

# Importación de puntos de interés (coordenadas geográficas)

A diferencia de la información vectorial de tipo polígono, los puntos se pueden trabajar directamente desde una archivo de datos, no es necesario contar con un `shapefile` de puntos de interés (poi).

```{r poi_exploracion}
# Exploración de información
glimpse(poi)
class(poi)
```

```{r poi_sf}
# Tranformación a sf (data vectorial)
poi_vectorial <- poi %>%
    filter(!is.na(lat)) %>%
    st_as_sf(coords = c("lon", "lat"), crs = 4326)

st_coordinates(poi_vectorial) %>% head()

# Extracción de información espacial de un objeto sf
poi_vectorial %>%
    mutate(
        lon = st_coordinates(.)[, 1],
        lat = st_coordinates(.)[, 2]
    )
```

```{r poi_proyeccion}
poi_vectorial_utm <- poi_vectorial %>%
    # Re-Proyección a UTM
    st_transform(crs = 32718) %>%
    # Rescatar información de coordenadas UTM
    mutate(
        este = st_coordinates(.)[, 1],
        norte = st_coordinates(.)[, 2]
    )
poi_vectorial_utm
```

Si queremos exportar la información proceada, es importante tener en cuenta que un objeto `sf` almacena como lista la información de la `geometry`.

```{r poi_export}
# Exportar información
try(rio::export(poi_vectorial_utm, "./output/poi.xlsx"))
str(poi_vectorial_utm$geometry)
class(poi_vectorial_utm)

# Retirar información de geometría
poi_vectorial_utm %>%
    st_set_geometry(NULL) %>%
    rio::export("./output/poi.xlsx")
```

# Mapas coropléticos

## Mapa de casos acumulados por departamento

Procesamiento de observaciones acumuladas según escala espacial de interés (departamento, provincia, o distrito).

> Se recomienda tener archivos vectoriales (`shapefiles`) para cada nivel político administraivo: departamento, provincia, distrito.

```{r mp_proceso_1}
# Generar base de casos semanales
db_casos <- poi %>%
    filter(ano == 2022) %>%
    count(ubigeo, ano, semepi)

# Mapa coroplético de casos por departamento
db_mapa_depa <- db_casos %>%
    left_join(db_ubigeo, by = "ubigeo") %>%
    group_by(departamento) %>%
    summarise(total_casos = sum(n), .groups = "drop")
db_mapa_depa %>% head()
```

```{r map_1}
# Opción 1
db_mapa_depa %>%
    left_join(shp_depa, by = c("departamento" = "departamen")) %>%
    ggplot() +
    geom_sf(aes(fill = total_casos, geometry = geometry))
```

> Importante saber el tipo de clase de objeto que se va a utilizar para generar el mapa. `geom_sf` solo funcion con objetos `sf`, tanto para polígonos como para puntos.

```{r map_2}
# Opción 2
op2 <- shp_depa %>%
    left_join(db_mapa_depa, by = c("departamen" = "departamento")) %>%
    # mutate(total_casos = if_else(is.na(total_casos), 0, total_casos)) %>%
    ggplot() +
    geom_sf(aes(fill = total_casos))
op2
```

## Mapa casos semanales por distrito

Podemos generar mapas coropléticos para mostrar series de tiempo, para estoy hay que tener algunas consideraciones importantes a la hora de graficar la información.

```{r mp_proceso_2}
# Información de distrito de Lima Metropolitana
db_ubigeo_lima <- db_ubigeo %>%
    filter(departamento == "LIMA", provincia == "LIMA") %>%
    pull(ubigeo)

# Base de casos semanales
db_lag <- db_casos %>%
    filter(ubigeo %in% db_ubigeo_lima) %>%
    group_by(ubigeo, semepi) %>%
    summarise(total_casos = sum(n), .groups = "drop") %>%
    complete(
        ubigeo = db_ubigeo_lima, semepi,
        fill = list(total_casos = 0)
    )
db_lag
```

```{r shp_1}
# Información vectorial de distritos de Lima Metropolitana
shp_dist_lima <- shp_dist %>%
    filter(departamen == "LIMA", provincia == "LIMA")
```

```{r map_3}
# Mapa coroplético semanal
shp_dist_lima %>%
    left_join(db_lag, by = "ubigeo") %>%
    ggplot() +
    geom_sf(aes(fill = total_casos)) +
    scale_fill_viridis_c() +
    facet_wrap(~semepi, nrow = 4)
```

## Mapa de riesgo con variables categóricas

Los mapas coropléticos pueden mostrar variables categóricas y continuas. Es importante conocer nuesta información para poder identificar estar variables y cómo generarlas para su mejorar visualización.

```{r mp_proceso_3}
# Zona de estudio
zona_interes <- "PIURA"

# Preparar información nacional
db_clasificacion <- db_riesgo %>%
    mutate(
        clasificacion = case_when(
            puntaje_total <= 34 ~ "Riesgo bajo",
            puntaje_total <= 48 ~ "Riesgo medio",
            puntaje_total <= 60 ~ "Riesgo alto",
            puntaje_total > 60 ~ "Riesgo muy alto"
        ),
        clasificacion = forcats::fct_relevel(
            clasificacion,
            "Riesgo bajo",
            "Riesgo medio",
            "Riesgo alto",
            "Riesgo muy alto"
        )
    )

# Información de zona de interés
db_riesgo_interes <- db_clasificacion %>%
    filter(departamento == zona_interes)
db_riesgo_interes
```

```{r shp_2}
# Información vectorial
shp_interes <- shp_dist %>%
    filter(departamen == zona_interes) %>%
    select(ubigeo)
shp_interes_prov <- shp_prov %>%
    filter(departamen == zona_interes)
```

```{r map_4}
# Mapa coroplético
shp_interes %>%
    left_join(db_riesgo_interes, by = "ubigeo") %>%
    ggplot() +
    geom_sf(aes(fill = clasificacion)) +
    scale_fill_manual(values = c("#57E799", "#FEF25D", "#E74C3C", "#B13000")) +
    geom_sf(data = shp_interes_prov, linewidth = 1, color = "black", fill = NA) +
    labs(
        title = glue("Mapa de riesgo municipal del departamento de {zona_interes}"),
        x = "Longitud",
        y = "Latitud",
        fill = "Categoría"
    ) +
    theme_bw()
```

```{r map_export}
# Guardar mapa coroplético
ggsave(
    plot = last_plot(),
    filename = "mapa_riesgo_test.png",
    path = "./output/",
    width = 10,
    height = 7
)
```

## ¿Por qué hacerlo con R?

> AUTOMATIZACIÓN

```{r automatización}
# Función de generación de mapas
generar_mapas <- function(depa) {
    # Preparar información
    db <- db_clasificacion %>%
        filter(departamento == depa)

    # Información vectorial
    s_dist <- shp_dist %>%
        filter(departamen == depa) %>%
        select(ubigeo)
    s_prov <- shp_prov %>%
        filter(departamen == depa)

    # Mapa coroplético
    mapa <- s_dist %>%
        left_join(db, by = "ubigeo") %>%
        ggplot() +
        geom_sf(aes(fill = clasificacion)) +
        scale_fill_manual(values = c("#57E799", "#FEF25D", "#E74C3C", "#B13000")) +
        geom_sf(data = s_prov, linewidth = 1, color = "black", fill = NA) +
        labs(
            title = glue("Mapa de riesgo municipal"),
            subtitle = glue("Deparatmento: {stringr::str_to_sentence(depa)}"),
            x = "Longitud",
            y = "Latitud",
            fill = "Categoría"
        ) +
        theme_bw()
    
    # Guardar mapa coroplético
    ggsave(
        plot = mapa,
        filename = glue("mapa_riesgo_{depa}.png"),
        path = "./output/",
        width = 10,
        height = 7
    )
}

lista_depa <- unique(db_riesgo$departamento)

# Generar mapas
for (depa in lista_depa) {
    generar_mapas(depa)
}
```
